【裁判字號】    89,訴,3
【裁判日期】    891102
【裁判案由】    返還不當得利等
【裁判全文】
臺灣基隆地方法院民事判決    八十九年度訴字第三號
    原      告  保證責任基隆市第二信用合作社
    法定代理人  乙○○
    訴訟代理人  林則奘律師
    複代理人    林達傑律師
                林宇文律師
                侯傑中律師
    被      告  甲○○      住.
    訴訟代理人  陳福寧律師
                施英惠      住.
右當事人間請求返還不當得利等事件，本院判決如左：
    主      文
原告之訴及假執行之聲請均駁回。
訴訟費用由原告負擔。
    事      實
甲、原告方面：
一、聲明：
    (一)被告應給付原告新臺幣（下同）六百三十八萬六千二百五十元，並自起訴狀
        繕本送達被告翌日（即民國－下同－八十九年一月十八日）起至清償日止按
        週年利率百分之十點五計算之利息。
    (二)訴訟費用由被告負擔。
    (三)願供擔保，請准宣告假執行。
二、陳述：
    (一)被告前於七十八年間委託訴外人陳皆成向原告辦理一年期短期貸款三百萬元
        ，陳皆成為順利辦妥本件及其受他託代辦貸款之手續，乃與當時任職於原告
        機關之林其銓及陳聖信等二人共同偽造貸款所需文書，並由委託人互為保證
        人，使被告順利貸得上開款項。旋於七十九年十二月間，因貸款期限將屆，
        依照兩造約定，此類「一年循環使用」之短期貸款必須換單乙次，重新辦理
        借據，以借取新款，償還舊債，林其銓因恐渠等於先前偽造文書之犯行暴露
        ，復利用不知情之原告行員，以被告名義辦理前述「借新還舊」之換單手續
        ，亦即於七十九年十二月以被告名義，再向原告借貸三百萬元，並以之清償
        被告於七十八年間委託陳皆成辦理之貸款。
    (二)嗣被告欠繳利息，經原告向被告催詢究係承認林其銓於七十九年以被告名義
        借貸之三百萬元（至於七十八年間之借貸，則因借新還舊而消滅），抑或不
        承認七十九年之借款，但須清償七十八年間委託陳皆成向原告借貸之同額借
        款，被告雖對林其銓之「代理行為」未置可否，但主張七十八年之貸款業因
        林其銓之代為清償而消滅，是依經驗法則而言，足認被告已承認林其銓在七
        十九年間以被告名義向原告借款之代理行為，被告自應依該次貸款之條件按
        時繳納利息，詎經原告多次催繳，被告均置若罔聞，原告遂向鈞院起訴，訴
        請被告償還七十九年之貸款，惟鈞院以該次貸款未經被告承認而為原告敗訴
        之判決。
    (三)按被告於七十八年間委託陳皆成向原告辦理之貸款係以「一年循環使用」方
        式為之，亦即每年必須換單乙次，重新辦理借據，借取新款償還舊債，是換
        單之行為，性質上，屬於民法第三百二十條之「新債清償」，依法若新債未
        償，則舊債並不消滅。經查，林其銓於七十九年以被告名義向原告辦理換單
        後，被告自應就該新債務繳納利息，惟被告均未依約繳納，原告雖訴請被告
        履行新債務，惟遭鈞院八十年度訴字第四十八號判決駁回，已如前述，從而
        ，依上開說明，七十九年之「新債」未償，被告在七十八年向原告借貸並已
        於七十九年十二月二十六日屆期之「舊債」即未消滅，原告自得依民法第四
        百七十八條規定，以消費借貸關係請求被告如數償還該筆借款。
    (四)退一步言，縱認林其銓代理被告所為之「新債清償」因不為被告承認而對被
        告不生效力，但因林其銓已利用貸得之款項清償被告七十八年之借貸，致使
        被告對原告七十八年間之貸款債務得以消滅，而被告既拒絕承認林其銓之代
        理行為，自不存在有受清償利益之法律上原因，原告亦得依照民法第一百七
        十九條規定，訴請被告返還所受之不當得利。
    (五)依照兩造約定之借貸條款第一、二條之約定，系爭借貸之約定利息為年息百
        分之十點五，但如逾期在六個月以內，償還時應另按該利率之一成（即年息
        百分之十一點五五）加付違約金，超過六個月時，另按該利率之二成（即百
        分之十二點六）加付違約金。從而，被告除應償還本件借貸本金及約定利息
        外，被告另應給付自七十九年十二月二十七日起至八十八年十二月二十六日
        止，按上開利率計算之違約金，合計三百三十八萬六千二百五十元。
        （計算式： 0000000X11.55%*0.5+0000000X12.6%X8.5=0000000）
    (六)對被告抗辯之陳述：
        本件被告雖否認伊曾於七十八年間委託陳皆成向原告貸款三百萬元，並一再
        抗辯曾委請訴外人陳皆成辦理戶籍移轉，並否認領得系爭借款，惟查：
        (１)系爭借貸除有被告委託陳皆成辦理該件借貸所提出之借據外，並有被告
            在前鈞院八十年度訴字第四十八號民事訴訟程序中自認為其親自簽署之
            約定書可稽，衡諸該紙約定書內容至為複雜，且書面起始即以粗體字載
            明「約定書」等情，依照一般經驗法則，任何擁有通常智識能力之人，
            均不可能會相信是辦理戶籍遷移手續，竟須簽署如此複雜之書面條文，
            且如在稍加注意即可發現該約定書第一行下方以粗體字標示之約定對象
            竟係與戶籍業務全然無關之原告機關全銜，則在未予詳研該約定書之條
            文前，豈會仍不予理會地簽署該紙約定書，亦見被告之抗辯顯有違常情
            。
        (２)況且，依據臺灣高等法院重上更（三）字第一八０號判決，事實欄第一
            段第九行「其間自己（即陳皆成）並於．．．．同年月（即七十八年十
            二月）二十六日以甲○○名義貸款三百萬」、及第三十行「而陳皆成明
            知甲○○、施偉岳、詹碧華三人交伊之印鑑章，單純係辦理貸款手續之
            用．．．．」之記載，可知原刑事判決亦認定陳皆成於七十八年十二月
            二十六日以被告名義向原告辦理之貸款確係經甲○○所授權，故此部分
            並未被認定係偽造，僅是此借款契約之保證人欄施偉岳部分係偽造。此
            由理由欄第二（七）「又甲○○名義之借款申請書上「甲○○」之署押
            、印文雖亦非其人所製作，復同據其指陳明確，並有各該真正及不同之
            署押、印文可供比對，但甲○○確有委託被告陳皆成代為辦理貸款事宜
            ，此部分縱有未當，是難認被告有犯罪之故意。」之記載，亦可推知被
            告抗辯本件借貸未經其同意乙節，已經該刑事判決所否准。且陳皆成於
            該案審理亦辯稱：「甲○○、施偉岳等三人委託被告辦理貸款，並交付
            不動產所有權狀、印鑑證明、印鑑章予被告．．．．」（見判決理由一
            第七行），亦可證明被告確有委託陳皆成辦理貸款事宜，雖本件借貸契
            約之保證人施偉岳之署押係偽造，仍不影響借貸契約之成立生效。且縱
            使本件借貸契約被告之署押及印文均非真正，既陳皆成係經被告所授權
            代為辦理貸款事宜，被告自仍應負授權人之責任。豈能以被告存款帳戶
            及借貸契約均非被告親自開設，亦非被告之印章，而冀圖卸免責任。
        (３)雖被告以鈞院八十年度訴字第四十八號清償借款事件，判決理由中引用
            陳皆成之證言，稱本件借貸係陳皆成偽造被告名義所借，然陳皆成此部
            分之證言與刑事判決認定不符，復與其於刑事判決所辯稱之理由相互矛
            盾，可見陳皆成係因該刑事判決確定後，為維護被告所為之不實陳述，
            尚不足採。而該民事判決復係就被告七十九年間向原告借款部分所為判
            決，該部分因刑事判決認定係第三人林其銓所偽造，原各因而未上訴。
            而陳皆成於該案中就七十八年借貸一事陳述，與該案並無關連，自亦不
            得以期於該案審判中之不實陳述，引為本案判決之依據。況陳皆成於八
            十四年四月二十六日警方所做之筆錄中，亦明白陳述其是經過被告同意
            始向原告辦理貸款手續，且其其餘陳述與土地登記簿之記載亦相符，再
            兼以被告確曾於約定書上簽名，此在在均顯示被告確曾授權陳皆成向原
            告辦理貸款。
        (４)縱令被告未授權被告以其名義向原告申請貸款，惟按由自己之行為表示
            以代理權授與他人，或知他人表示為其代理而不為反對之表示者，對於
            第三人應負授權之責任。」，民法第一百六十九條定有明文。本件被告
            既將社會交易通念視為授權之印鑑章交予陳皆成，復又在顯與伊所主張
            委託陳皆成辦理戶籍變更手續全然無關之「約定書」上簽名等情，自足
            令一般人認為被告確以授權陳皆成向原告辦理貸款手續，依據上開法條
            意旨，被告應對原告負授權之責。換言之，被告就陳皆成代理被告向原
            告借貸之款項，自應依照消費借貸之法律關係負清償責任。
        (５)被告另抗辯未取得由原告貸出之款項，主張應由原告就交付借款乙節提
            出證明。然查，消費借貸固屬法定要物契約，惟民法既未就其交付為特
            別規定，依法自亦有民法第一百零三條以下有關代理規定之適用，申言
            之，即使鈞院認原告將借款匯入被告名義之帳戶，仍不能證明該筆款項
            之交付，亦因陳皆成在本件所涉刑事案件中已明白供述被告確曾表示同
            意將系爭貸款再行借貸與伊使用，並已由伊自被告帳戶中提出花用，而
            應認原告確已將系爭貸款交付與被告（亦即由被告授權陳皆成代理開戶
            提領系爭貸款後由自己受領之）。
三、證據：提出左列文件為證。
    (一)借據影本一件。
    (二)臺灣高等法院八十五年度上更（二）字第四三九號刑事判決影本一件。
    (三)最高法院八十六年度臺上字第四一六五號刑事判決影本一件。
    (四)臺灣高等法院八十六年度上更（三）字第一八○號刑事判決影本一件。
    (五)最高法院八十七年度臺上字第二一八一號刑事判決影本一件。
    (六)本院八十年度訴字第四十八號民事判決影本一件。
    (七)約定書影本一件。
    (八)調查筆錄影本一件。
    (九)建築改良物登記簿影本一件。
乙、被告方面：
一、聲明：
    (一)駁回原告之訴及假執行之聲請。
    (二)訴訟費用由原告負擔。
    (三)如受不利之判決，願供擔保免為假執行。
二、陳述：
    (一)否認於七十八年間曾委託陳皆成代理被告向原告貸款，且依原告所提出之陳
        皆成調查筆錄所載，陳皆成已陳述約定書上之印鑑欄，原係空白，是伊將被
        告的約定書交給原告，由原告拿保管的印鑑章蓋在上面，伊並未帶被告至原
        告處申請入社、貸款、開戶等手續等語明確，足認從入社、申請貸款、辦理
        開戶手續、授信貸款擔保品之鑑估、約定書之簽立、借據之簽名等，被告均
        未參與，況且，鈞院八十年度訴字第四八號清償借款事件，於判決理由中亦
        引用陳皆成之證言：「伊於七十八年間，因分別受甲○○、施偉岳委託代辦
        戶籍、買賣房屋事宜，乃趁機向其二人誑稱因辦理上開事項所需，請其等分
        別在二紙對保約定書上簽名，並偽造被告甲○○之印章及盜用被告施偉岳寄
        放之印章，分別蓋用在上開二紙對保約定書上，再偽造被告二人分別擔任借
        款人、連帶保證人名義之借據，而在該借據上偽造被告甲○○之印文、盜蓋
        被告施偉岳之印章及偽造被告二人之簽名後，於七十八年十二月二十六日持
        向原告借款三百萬元，款項則撥入伊冒被告甲○○開立之上開帳戶內，由伊
        領取花用，利息亦由伊匯款或轉入上開帳戶內繳納」，由此可知，七十八年
        十二月二十六日之借款，係陳皆成未經同意，偽造被告名義所借，且被告並
        未領得借款。至借據上之印章雖是被告的印鑑章，但是因為當時要遷戶籍，
        請陳皆成幫忙，才將印鑑章交予陳皆成，豈料遭其盜蓋，且其上之簽名亦非
        被告本人所簽。
    (二)至原告另稱被告應負表見代理之責任乙節。經查，本件被告從未委託陳皆成
        與原告間之任何法律行為，如申請入社、開戶、申請貸款等等足以讓人認陳
        皆成有代理權之行為，實不能以陳皆成持有被告之印鑑章遽予推論有授權之
        事實，進而要被告負授權人之責任。
    (三)按辦理開戶手續，本人必須親自至銀行簽名，絕無授權代理開戶之情事。經
        查，原告就被告在原告處之活期儲蓄存款第000000000號帳戶，既
        未能證明該帳戶係由被告親自簽名後開立，且原告所提出帳戶印鑑卡上之印
        章，亦非被告之印章，足認該帳戶係陳皆成未經被告授權，擅自持盜刻之被
        告印章所開立，從而，原告主張其核准放款後，於七十八年十二月二十六日
        將系爭借款存入該帳戶之新台幣三百萬元之行為，自不生交付借款之效力，
        而實際上，該筆借款亦係由陳皆成領走。又按消費借貸，因金錢之交付，而
        生效力，民法第四百七十五條定有明文，本件被告否認向原告借款，原告對
        被告借到款項之積極事實應負舉證責任，原告無法提出被告收受該筆借款之
        事實，伊請求被告返還借款，殊無理由。
    (四)再按依不當得利之法則請求返還不當得利，以無法律上之原因而受利益，致
        他人受有損害為其條件，故其得請求返還之範圍，應以對方所受之利益為度
        ，非以請求人所受損害若干為準，最高法院六十一年台上字第一六九五號判
        例著有明文，本件原告所主張之七十八年十二月二十六日之借款，係撥入偽
        造之甲○○帳戶，被告亦未領得該款，顯然未受有利益，依據上開說明，被
        告根本無不當得利可言，亦無從返還該不當得利。
三、證據：提出郵局活期儲蓄存款取款條影本一紙及本院八十年度訴字第四十八號民
    事判決影本一件為證。
丙、本院依職權調閱本院八十年度訴字第四八號民事卷宗。
    理      由
一、本件原告主張：因訴外人陳皆成急需資金，被告乃於七十八年間將印鑑章、不動
    產所有權狀交予陳皆成，委託其以被告名義向原告申請辦理一年期短期貸款三百
    萬元，款項則借予陳皆成。陳皆成為順利辦妥本件及其他受託代辦貸款之手續，
    乃與當時任職於原告機關之林其銓及陳聖信等二人共同偽造貸款所需文書，並由
    委託人互為保證人後，經原告核准放款，嗣原告並將款項匯入被告授權陳皆成以
    其名義在原告處開立之帳戶。旋於七十九年十二月間，因貸款期限將屆，依照兩
    造約定，此類「一年循環使用」之短期貸款必須換單乙次，即以借取新款方式，
    償還舊債，林其銓因恐渠等於先前偽造文書之犯行暴露，乃利用不知情之原告行
    員，以被告名義於七十九年十二月再向原告借貸三百萬元，並以之清償被告於七
    十八年間委託陳皆成辦理之貸款。嗣因被告未依約繳納利息，經原告向被告催詢
    究係承認林其銓於七十九年以被告名義借貸之三百萬元，並繼續依約繳息，（至
    於七十八年間之借貸，則因借新還舊而消滅），或是清償七十八年間委託陳皆成
    向原告借貸之同額借款，被告雖對林其銓之「代理行為」未置可否，但主張七十
    八年之貸款業因林其銓之代為清償而消滅，是依經驗法則而言，足認被告已承認
    林其銓在七十九年間以被告名義向原告借款之代理行為，被告自應依該次貸款之
    條件按時繳納利息，詎經原告多次催繳，被告仍置若罔聞，原告遂向本院起訴，
    訴請被告償還七十九年之貸款，惟該訴經本院以該次貸款未獲被告承認為由而為
    原告敗訴之判決。按被告於七十八年間委託陳皆成向原告辦理之貸款係以「一年
    循環使用」方式為之，亦即每年必須換單乙次，重新辦理借據，借取新款償還舊
    債，是換單之行為，性質上，屬於民法第三百二十條之「新債清償」，依法若新
    債未償，則舊債並不消滅，經查，林其銓於七十九年以被告名義向原告辦理換單
    後，被告自應就該新債務繳納利息，惟被告均未依約繳納，原告因而訴請被告履
    行新債務，既遭鈞院八十年度訴字第四十八號判決駁回，已如前述，從而，依上
    開說明，七十九年之「新債」未償，被告在七十八年間向原告借貸並已於七十九
    年十二月二十六日屆期之「舊債」即未消滅，原告自得依民法第四百七十八條規
    定，以消費借貸關係請求被告如數償還七十八年間之貸款。退一步言，縱如被告
    所言七十八年間之貸款因林其銓代理被告所為之「新債清償」而消滅，但被告既
    不承認林其銓之代理行為，林其銓之後利用貸得之款項清償被告七十八年之借貸
    ，致使被告受有對原告七十八年間之貸款債務得以消滅之利益，自不存在有法律
    上原因，原告亦得依照民法第一百七十九條規定，訴請被告返還所受之不當得利
    ，故提起本件訴訟。
二、被告對於在七十八年間陳皆成以其名義向原告貸款三百萬元、七十九年間林其銓
    以其名義辦理換單（即借新償舊）等事實，以及借據上之印章及對保約定書上簽
    名之真正，均不爭執，惟以：七十八年間陳皆成以其名義向原告借款，未經其授
    權或委託，伊並不知情。原告固提出蓋有被告印鑑章之借據及原告親自簽名之約
    定書為證，然借據係因當時被告曾委託陳皆成辦理戶籍遷移手續，並將印鑑章交
    與陳皆成，而遭其盜蓋所製作，借據上之簽名也並非被告所簽，是該借據顯係偽
    造，另被告於系爭借款之對保約定書上簽名實係受陳皆成欺瞞，出於誤認該約定
    書為辦理戶籍遷移等手續所必須之文書所致；再者，原告係將貸款撥入陳皆成冒
    被告之名擅自開立之帳戶，該帳戶既非依規定由被告本人親自到金融機構開立，
    原告撥款至該帳戶，對被告自不生交付借款之效力，而實際上，該筆借款亦係由
    陳皆成領取，而非被告取得，系爭貸款應屬陳皆成冒貸，原告既不能舉證兩造間
    借款關係，亦不能證明被告收受系爭借款，從而，原告依據消費借貸之法律關係
    請求被告返還上開借款，自屬無據，又被告即未取得系爭借款，自無受有利益，
    是原告另依不當得利之法理請求被告如數返還所受利益，於法不合，亦應駁回等
    語，資為抗辯。
三、查原告主張：於七十八年間訴外人陳皆成以被告之名義，向原告申請一年期短期
    貸款三百萬元，利息為年息百分之十點五，貸款期間為七十八年十二月二十六日
    至七十九年十二月二十六日，並約定若逾期清償，在六個月以內償還時應另按該
    利率之一成加付違約金，超過六個月時，另按該利率之二成加付違約金，嗣經原
    告核准後，已將系爭款項撥入陳皆成以被告名義開立之帳戶，並由其領走該筆款
    項，之後該筆借款未獲清償之事實，業據提出與其所述相符之借據、對保約定書
    各一件為據，另有證人陳皆成於本院八十年訴字第四十八號民事訴訟程序中證述
    甚詳，並經本院依職權調閱該案件卷宗核閱無訛，復為被告所不爭，原告此部分
    之主張堪信為真實。故本件之爭點在於陳皆成以被告名義而向原告為上開借款，
    是否係受被告之委託及授權？若否，則被告是否應負表見代理之責？及被告是否
    有收受系爭借款？以下詳述之。
四、經查：原告主張陳皆成以被告名義向原告借款係受被告委託，經其授權之事實，
    雖據提出蓋有被告印鑑章之借據及被告親簽之對保約定書各一紙為證，但被告抗
    辯：伊雖有在陳皆成提供之對保約定書上簽名，但是受其欺瞞，伊不知該約定書
    係向原告借款所用，且從未有原告之人員，前來與伊辦理對保等情，核與證人陳
    皆成、林其銓於上開事件審理中證述情形相合，被告又抗辯：系爭借據雖蓋有被
    告之印鑑章，然借據上之簽名係偽造等情，亦經本院將卷附借據上之簽名字跡，
    與被告自認真正之上開約定書上簽名筆跡，相互比對後，確認二者書寫之特徵、
    筆畫關連及組織方式均不相同，上開借據上被告之簽名，顯係他人偽造無訛，是
    該借據非被告簽具甚明，是被告抗辯，應屬可採。復參以，依據規定，必須是合
    作社之社員並設籍基隆市方具備向原告貸款之資格，本件借款係在七十八年十二
    月間，被告設籍台北市且非社員，此有調查筆錄在卷可憑，當時被告既未具貸款
    資格，衡情當無委託陳皆成向原告貸款之理；其次，陳皆成為達使被告入社，進
    而以被告名義向原告貸款，並獲取該借款之目的，乃偽刻被告之印章並與原告職
    員林其銓及陳聖信等二人共同偽造使被告入社所需之文書，俾使被告符合貸款所
    需之條件而獲原告核准放款等行為，業經臺灣高等法院八十六年度重上更（三）
    自第一八０號刑事判決認定無訛，並以陳皆成所犯係偽造文書罪判處有期徒刑一
    年確定在案，依據常理，若陳皆成確如原告所主張，係受被告委託辦理貸款事宜
    ，自可在被告配合之下，循合法途徑完成相關手續，又何需採取盜刻被告之印章
    及偽造文書之手段而冒觸犯刑責之風險，何況，若被告確因陳皆成急需資金而欲
    助其疏困，亦僅需將伊所有之不動產為陳皆成提供擔保即可，又何需迂迴地令陳
    皆成以自己之名義向原告貸款，而使自己負擔債務，再者，陳皆成於本院八十年
    訴字第四十八號民事訴訟程序審理時，亦到庭具結證稱：七十八年十二月二十六
    日借得三百萬元是伊假冒被告之名義所借，被告直到事件爆發後才知道名字被冒
    用等語明確，並經本院調閱上開案件卷宗核閱無訛，益足認被告之抗辯應為屬實
    。至上開刑事判決固亦認定被告將其印鑑章交付陳皆成係為辦理貸款，惟刑事判
    決認定之事實並無拘束民事法院之效力，且縱令上開認定屬實，亦難憑此逕認被
    告「授權」陳皆成「以被告之名義」向原告辦理貸款。除此以外，原告未能提出
    其他證據以實其說。綜上所述，原告主張被告授權陳皆成以其名義向原告貸款之
    事實，實難採信。
五、按「民法第一百六十九條關於由自己之行為表示以代理權授與他人者，對於第三
    人應負授權人之責任之規定，原以本人有使第三人信為以代理權授與他人之行為
    ，為保護代理交易之安全起見，有使本人負相當責任之必要而設，故本人就他人
    以其名義與第三人所為之代理行為，應負授權人之責任者，須以他人所為之代理
    行為，係在其曾經表示授與他人代理權之範圍內為其前提要件。」（參見最高法
    院四十年臺上字第一二八一號判例）。又按「由自己之行為表示以代理權授與他
    人者，對於第三人應負授權人之責任，必須本人有表見之事實，足使第三人信該
    他人有代理權之情形存在，始足當之（參見法院七十六十年臺上字第二一三○號
    判例）。我國人民將自己印章交付他人，委託該他人辦理特定事項者，比比皆是
    ，倘持有印章之該他人，除受託辦理之特定事項外，其他以本人名義所為之任何
    法律行為，均須由本人負表見代理之授權人責任，未免過苛。原審徒憑上訴人曾
    將印章交付與呂某之事實，即認被上訴人就保證契約之訂立應負表見代理之授權
    人責任，自屬率斷。」（參見最高法院七十年臺上字第六五七號判例）。本件原
    告雖主張：縱令被告未授權陳皆成以其名義與原告貸款，但本件被告既將社會交
    易通念視為授權之印鑑章交予陳皆成，復又在顯與伊所主張委託陳皆成辦理戶籍
    變更手續全然無關之「約定書」上簽名等情，自足令一般人認為被告確以授權陳
    皆成向原告辦理貸款手續，而應負表見代理之責任云云，依據上開判例意旨，原
    告顯係誤解法律，其此部分之主張，亦不可採。
六、原告雖又主張：核准上開貸款後，已將系爭借款匯入被告授權陳皆成為其開立之
    帳戶云云，被告則抗辯該帳戶係陳皆成冒用被告名義開立，借款也是陳皆成領走
    ，伊並未領得該筆借款等語。經查：系爭帳戶為陳皆成以被告名義所開立，款項
    嗣後並為陳皆成領取等情，為原告所不爭，而證人陳皆成復於本院八十年訴字第
    四十前揭民事訴訟審理中證述「．．．．甲○○（即被告）之戶頭是我叫林其銓
    開的，甲○○也不知情」等情明確，並經本院調閱上開卷宗核閱無訛，復有蓋有
    陳皆成所偽刻被告印章之帳戶印鑑卡及取款條分別附於上開卷宗及本件卷宗可憑
    ，是被告上開辯解，堪可採信，原告雖又主張，因被告與陳皆成間另有借貸關係
    ，是該筆借款係經被告授權由陳皆成開立帳戶並代為領取云云，惟此等主張，不
    僅無從解釋何以陳皆成需以盜刻印章、冒名開戶之方式領取系爭借款，且原告復
    未能就被告與陳皆成間有其主張之借貸關係及授權領取之事實舉證證明，是原告
    此部分之主張，亦難信為真實。
七、至原告另主張：於七十九年十二月間，因貸款期限將屆，依照兩造約定，七十八
    年間之貸款為「一年循環使用」之短期貸款必須換單乙次，重新辦理借據，以借
    取新款，償還舊債，林其銓因恐渠等於先前偽造文書之犯行暴露，復利用不知情
    之原告行員，以被告名義辦理前述「借新還舊」之換單手續，亦即於七十九年十
    二月向原告借貸三百萬元，並以之清償被告於七十八年間委託陳皆成辦理之貸款
    云云，惟查：七十八年間之貸款，係陳皆成未經被告授權擅自所為，被告亦未領
    取該筆款項，已如前述，是七十九年間，林其銓以被告名義辦理上開借款之換單
    手續所成立之新債務，自與被告無關，況兩造於七十九年十二月間並未定有任何
    消費借貸之契約之事實，業經本院八十年訴字第四十八號判決確定，是被告此部
    分之主張縱令屬實，均與被告無涉，併此敘明。
八、綜上所述，依原告所提出之證據，既無從認定七十八年間訴外人陳皆成係受被告
    之委任或授權，以被告之名義向原告申請貸款，而被告亦未從原告取得系爭分文
    借款，自難認兩造間成立消費借貸關係，從而，原告依消費借貸之法律關係，請
    求被告如數返還借款、利息及約定之違約金，自無依據，應不准許。又兩造間既
    無借貸關係，且被告亦未自原告取得分文借款，已如前述，自難謂被告受有利益
    ，從而，原告以系爭借貸關係成立為前提，主張七十九年間，林其銓代理被告向
    原告貸款，並利用貸得之款項清償被告七十八年間之借貸，致使被告受有對原告
    七十八年間之貸款債務得以消滅之利益，被告所受該利益因被告拒絕承認林其銓
    之代理而無法律上之原因，並依不當得利之法理，請求被告返還所受利益，亦無
    依據，應併駁回之。又原告既受敗訴之判決，其假執行之聲請即失所依據，應併
    駁回之。
九、本件結論已明，兩造其餘之攻擊防禦方法及舉證，已與結論無關，故不再一一論
    究，併予敘明。
十、據上論結，本件原告之訴為無理由，依民事訴訟法第七十八條，判決如主文。
中      華      民      國    八十九    年     十一     月      二      日
                                  民事庭法      官  林  金  發
右為正本，係照原本作成。
如不服本判決，應於本判決送達後二十日內向本院提出上訴書狀，上訴於臺灣高等法
院，並應按他造當事人之人數附具繕本及繳納上訴裁判費（按每銀元一百元繳納上訴
裁判費一．五元）。
中      華      民      國    八十九    年     十一     月      二      日
                                        法院書記官  方  淑  真


司法院資訊處製作；財團法人民間司法改革基金會備份。
